臺灣臺北地方法院民事判決　　　　　　　　　　　　　九十三年度簡上字第五五號
　　上　訴　人　甲○○○股份有限公司
　　法定代理人　丙○○
　　訴訟代理人　廖年盛律師
　　被上訴人　　台灣丁○○股份有限公司
　　法定代理人　乙○○
　　訴訟代理人　戊○○
當事人間請求確認本票債權不存在事件，上訴人對於中華民國九十二年十一月五日臺
灣臺北地方法院臺北簡易庭九十二年度北簡字第一八六六三號第一審判決，提起上訴
，本院於九十三年十一月十二日言詞辯論終結，判決如下：
    主  文
原判決廢棄。
確認被上訴人持有上訴人為共同發票人，發票日民國九十一年七月三十一日、到期日
民國九十二年三月十三日，票面金額新台幣壹仟肆佰肆拾伍萬肆仟元之本票，其中之
新台幣壹仟貳佰肆拾肆萬陸仟伍佰元本票債權不存在。
第一、二審訴訟費用由被上訴人負擔。
    事  實
甲、上訴人方面：
一、聲明：求為判決：如主文所示。
二、陳述：除與原判決記載相同者，予以引用外，補稱：
（一）訴外人小琉球海底觀光潛水船股份有限公司（下稱小琉球公司）與被上訴人間
      就海上皇后號船舶並無附條件買賣契約存在，僅有抵押借款契約，彼等間關於
      附條件買賣契約之約定乃通謀偽虛意思表示，依民法第八十七條第一項之規定
      ，應屬無效。又小琉球公司與被上訴人於民國九十一年七月三十一日書立之附
      條件買賣契約書（下稱系爭附條件買賣契約書）第五條約定：「買方（指小琉
      球公司）未付清標的物總價款前，賣方（指被上訴人）保有標的物之所有權」
      ，故在小琉球公司付清所有船舶價款前，系爭船舶之所有權仍為被上訴人所有
      。惟小琉球公司竟在尚未付清價款取得系爭船舶所有權前，即於九十一年九月
      十一日就系爭船舶設定抵押權予被上訴人，並完成設定登記，顯然與上開約定
      及動產擔保交易法第二十六條所定附條件買賣之內容不符，足見小琉球公司與
      被上訴人間實未成立附條件買賣契約。
（二）按票據債務人得以自己與執票人間所存抗辯之事由對抗執票人，本件訟爭之本
      票，係上訴人前任法定代理人邱洋  （原名邱廣武），就小琉球公司與被上訴
      人間訂立海上皇后號船舶附條件分期付款買賣契約書時，未經上訴人授權擅自
      以上訴人名義擔任買方連帶債務人，再以此「買方連帶債務人」為原因關係，
      以上訴人名義擔任系爭本票之共同發票人，以系爭本票作為小琉球公司分期付
      款之擔保。茲該附條件買賣契約因係通謀虛偽意思表示而無效，小琉球公司與
      被上訴人間即無該附條件買賣關係存在，則該附條件買賣契約上所列上訴人為
      「買方連帶債務人」部分，亦失所附麗，不生效力。系爭本票之原因關係既屬
      無效而不存在，上訴人自得主張本票債權不存在。
三、證據：除援用原審之立證方法外，補聲請訊問證人邱洋  。
乙、被上訴人方面：
一、聲明：求為判決：上訴駁回。
二、陳述：除與原判決記載相同者，予以引用外，補稱：
（一）本件為訴外人小琉球公司於九十一年七月三十一日以上訴人為連帶債務人及共
      同發票人，與被上訴人簽立船舶之附條件買賣契約書，並向高雄港務局辦理船
      舶抵押權設定登記，系爭本票之原因關係即係上訴人為附條件買賣之連帶債務
      人而簽發，並非保證行為。
（二）系爭船舶為小琉球公司以新台幣（下同）一千七百六十一萬四千九百一十二元
      出售予被上訴人後，再由被上訴人以二千一百零七萬二千三百五十八元依附條
      件方式售予小琉球公司，比小琉球公司出售之價額多出二百五十七萬元，該金
      額即附條件買賣之價差，依契約自由原則，亦屬合理，並無上訴人所指虛偽買
      賣。小琉球公司於九十一年九月四日取得系爭海上皇后號船舶所有權登記，並
      於同年九月九日將該船舶售予被上訴人，並開立統一發票，而上訴人與小琉球
      公司之附條件買賣契約之簽訂日期雖為九十一年七月三十一日，惟係因當初小
      琉球公司基於營運需要，先準備該艘船舶相關進口資料與被上訴人辦理附條件
      買賣契約之簽約對保手續，待小琉球公司取得船舶登記證書並將該船舶賣予被
      上訴人後，被上訴人於租賃業售後分期原則，於同年九月十三日賣回予小琉球
      公司，並開立統一發票為憑，以上雙方買賣程序皆符合營業稅法之規定，並無
      上訴人所指虛偽買賣情事。
（三）上訴人既擔任本件附條件買賣契約之連帶債務人，依民法第二百七十二條第一
      項之規定，即應與小琉球公司負同一買賣契約之債務，及對於被上訴人各負全
      部給付責任，上訴人是否為買賣契約之買受人及船舶所有人，與本件債務是否
      負連帶債務人責任之判斷無涉。
三、證據：除援用原審之立證方法外，補提出確認書、匯款回條、支票、付款明細表
    影本、船舶登記證書影本、進項及銷項統一發票影本旨等件為證。
    理  由
一、本件上訴人係於本院審理時，始提出關於系爭附條件買賣契約因被上訴人與小琉
    球公司有通謀虛偽意思表示之情事，應屬無效，故系爭本票債權亦因無原因關係
    而不存在之新攻擊防禦方法，核其項攻擊防禦方法攸關其勝敗，如不允其提出，
    將顯失公平，且徒增訟源，況被上訴人亦未表示異議復就此部分為辯論，爰依民
    事訴訟法第四百四十七條第一項第六款規定，予以准許。合先敘明。
二、上訴人主張：被上訴人執有以伊及小琉球公司、邱洋  、及訴外人邱陳月桃之名
    義所共同簽發、發票日為九十一年七月三十一日、到期日為九十二年三月十三日
    、票面金額為一千四百四十五萬四千元之本票一紙，並以其中之一千二百四十四
    萬六千五百元債權，向本院聲請裁定強制執行，經本院以九十二年度票字第一四
    一二三號裁定准許在案。惟上訴人並未與簽發上開本票，亦未曾授權當時之負責
    人邱洋  為之，自不須負本票發票人責任。至被上訴人雖以上訴人有擔任被上訴
    人與小琉球公司就系爭船舶附條件買賣契約之連帶債務人，上開本票係供支付船
    舶價金之用。惟查系爭船舶係由小琉球公司於九十一年六月間先向日本廠商購買
    ，於九十一年九月間受領船舶後，再與被上訴人以通謀虛偽意思表示方式，由小
    琉球公司先將該船舶出售予被上訴人，復由被上訴人另以附條件買賣方式再轉售
    小琉球公司，且由被上訴人在系爭船舶設定抵押權，故形式上雖為買賣，實為抵
    押擔保借款，其等所為之附條件買賣契約及因此所簽發之本票均因係通謀虛偽意
    思表示所作成，依法應屬無效。被上訴人不得據上開買賣契約及本票，主張對上
    訴人有本票債權等情。爰求為確認被上訴人就系爭本票其中一千二百四十四萬六
    千五百元之債權不存在之判決。
    被上訴人則以：本件係小琉球公司於九十一年七月三十一日以上訴人為連帶債務
    人及共同發票人，與被上訴人簽立船舶之附條件買賣契約書及系爭本票，並向高
    雄港務局辦理船舶抵押權設定登記，系爭本票乃為交付買賣價款所簽發。而股份
    有限公司之董事長，對外有代表公司之權限，而關於票據行為，既屬公司營業範
    圍內之行為，邱洋  有代表上訴人簽發系爭本票之權限。此外被上訴人與小琉球
    公司確有就系爭船舶成立附條件買賣契約，並無通謀虛偽意思表示之情形云云，
    資為抗辯。
三、經查上訴人主張伊並未訂定系爭附條件買賣契約書，亦未授權訴外人邱洋  訂定
    ，復未簽立系爭本票，且系爭本票及附條件買賣契約均係被上訴人與小琉球公司
    間通謀虛偽意思表示所作成，應屬無效，故被上訴人就系爭本票債權並不存在等
    語，惟為被上訴人所否認，則兩造間就系爭本票債權之存否顯有爭執，且致上訴
    人之私法上地位受有侵害之危險，而有以確認判決除去之必要，故應認上訴人有
    提起確認之訴之法律上利益，與民事訴訟法第二百四十七條第一項規定相符。
四、上訴人主張系爭本票及其所本之原因關係即系爭附條件買賣契約，均因係出於買
    賣雙方即被上訴人與小琉球公司間之通謀虛偽意思表示所作成而屬無效，故被上
    訴人對伊就系爭本票債權並不存在等語，為被上訴人所否認，並以前揭情詞置辯
    。按票據債務人不得以自己與發票人或執票人之前手間所存抗辯之事由對抗執票
    人，票據法第十三條前段定有明文。依其反面解釋，票據債務人與執票人間為直
    接前後手時，即得以原因關係抗辯。故本件之爭點即為系爭本票之原因關係即由
    上訴人擔任連帶債務人之附條件買賣契約是否為通謀虛偽意思表示而無效，經查
    ：
（一）依系爭海上皇后號船舶之登記資料所示，該船係小琉球公司於九十一年六月間
      以美金六十八萬元購自於日本船務公司，並於九十一年九月四日取得我國國籍
      於高雄港辦妥所有權保存登記，嗣於九十一年九月十一日以供被上訴人作擔保
      借款最高限額一千五百萬元之借款而設定船舶抵押權予被上訴人，此有被上訴
      人所提之契約書、船舶國籍證書、船舶抵押權登記證書影本（見本院卷第二十
      八頁）在卷足稽。又依據被上訴人提出之系爭船舶登記證書所載，系爭船舶於
      九十一年九月四日登記時，為保存登記，其權利先後欄數登載所有權第一個，
      是系爭船舶自始即由小琉球公司原始取得，被上訴人未曾登記為系爭船舶之所
      有權人。
（二）次查，兩造之附條件買賣契約乃簽訂於九十一年七月三十一日，斯時該船尚未
      取得我國國籍，而進口該船之小琉球公司亦未取得我國之船舶所有權，按在我
      國船舶所有權或應有部分之讓與，非作成書面並申請讓與地或船舶所在地航政
      主管機關蓋印證明，不生效力。海商法第八條第一款定有明文。系爭海上皇后
      號船舶要屬我國海商法所定義之船舶，其所有權之讓與自應適用關於海商法之
      特別規定，亦即如未申請讓與地或船舶所在地航政主管機關蓋印證明，即不生
      讓與效力，被上訴人雖提出確認書及發票等件，辯稱上訴人與小琉球公司簽訂
      附條件買賣契約時，雖未取得系爭船舶之所有權，惟九十一年七月三十一日之
      契約係為配合小琉球公司營運需要而簽訂，其實際買受系爭船舶係在九十一年
      九月九日，再依租賃業售後分期原則分期出售予小琉球公司，依契約自由原則
      並無不可云云。惟被上訴人就此部分之抗辯，始終不能提出其有依法經船舶主
      管機關蓋印核認之讓與書面為證，且如依被上訴人所云其與小琉球公司有訂定
      附條件買賣契約，則依附條件買賣契約之性質，在系爭船舶價金全部付清前，
      系爭船舶所有權人仍應係被上訴人，但被上訴人反僅在上開船舶辦理抵押權設
      定登記，足見被上訴人非但未曾取得系爭船舶所有權，且亦全無取得船舶所有
      權之意思。
（三）再證人即為上訴人簽訂系爭附條件買賣契約書之邱洋  亦在本院到場證稱；「
      （問：船所有權登記在小琉球名下，為何與被上訴人簽訂附條件買賣契約書？
      ）我不清楚。」「（問：是否了解抵押貸款與附條件買賣契約書的差別？）我
      不了解。我認為這是一個抵押貸款。海上皇后號是小琉球公司向日本買的，錢
      都已經付清了，事後我需要貸款找到被上訴人公司，貸款的時候船舶所有人仍
      為我們公司，目前船由我們占有。」「（問：是否了解連帶保證人與連帶債務
      人的差別？）不了解。」「（問：船是小琉球公司買的，為何由上訴人擔任連
      帶債務人？）因為當時兩家公司都是由我擔任董事長，所以被上訴人公司要求
      我以另外一家公司的身分擔保，我認為我的二艘船（海上皇后號、海洋王子號
      ）的價值超出貸款的金額，不會對上訴人公司造成損害，所以我決定以上訴人
      名義擔任連帶債務人。」等語（見本院卷第五三頁、第五四頁），再參以被上
      訴人與小琉球公司所訂定之附條件買賣契約書及系爭本票發票日雖均為九十一
      年七月三十一日，但小琉球公司開立交付被上訴人之統一發票日期卻為同年九
      月九日，抵押權設定予被上訴人之日期為同年九月十一日，而被上訴人再開立
      交付小琉球公司之統一發票日期則為同年九月十三日（見本院卷第八四頁），
      恰與支付小琉球公司買受款之日期相同（見確認書本院卷第一二八頁）。足見
      被上訴人係在取得抵押權擔保後再向小琉球公司為形式上之買受系爭船舶，而
      其支付買賣價金一千八百四十九萬五千六百五十八元與小琉球公司之同日，雖
      在形式上又將該船出售予小琉球公司，然就上開買進及賣出之行為均未曾依法
      辦理讓與登記，足證證人邱洋  證稱其自始即以取得抵押權貸款與小琉球公司
      之意思而與被上訴人簽訂系爭附條件買賣契約，並非有買賣之真意等語，應為
      真實。被上訴人雖辯稱證人邱洋  係因遭上訴人以刑事告訴相逼，始作證附和
      上訴人，其證詞不可採云云，惟均係其空言揣測之抗辯，並不足取。
五、綜上所述，系爭附條件買賣契約既係被上訴人與小琉球公司並無買賣之真意，而
    為之通謀虛偽意思表示所作成，依民法第八十七條第一項之規定，自屬無效。則
    本於該附條件買賣契約所簽發之系爭本票債權，即因無原因關係而不存在。故上
    訴人主張與被上訴人間無本票原因關係存在，請求確認被上訴人就系爭本票中面
    額一千二百四十四萬六千五百元債權不存在，洵屬有據，應予准許。從而原審所
    為上訴人敗訴之判決，尚有未洽。上訴意旨指摘原判決不當，求予廢棄改判，為
    有理由。
六、至兩造其餘攻擊防禦方法，及未經援用之證據資料，經本院斟酌後，認與本判決
    結果不生影響，均毋庸再一一詳予論述，附此敘明。
七、據上論結，本件上訴為有理由，依民事訴訟法第四百三十六條之一第三項、第四
    百五十條、第七十八條，判決如主文。
中　　　華　　　民　　　國　　九十三　　年　　　十一　　月　　二十六　　日
                               民事第一庭審判長法官  謝碧莉
                                               法官  陳盈如
                                               法官  王貞秀
正本係照原本作成
如對本判決上訴，須於判決送達後二十日內向本院提出上訴狀，同時表明上訴理由；
如已於本判決宣示後送達前提起上訴者，應於判決送達後十日內補具上訴理由
中　　　華　　　民　　　國　　九十三　　年　　　十一　　月　　二十六　　日
                                               書記官 劉寶鈴
